臺灣高等法院刑事判決
108年度上訴字第3949號
上  訴  人  
即  被  告  翁柏昇


選任辯護人  曾允斌律師(法扶律師)    
上列上訴人即被告因詐欺等案件，不服臺灣士林地方法院108年
度金訴字第108號，中華民國108年10月30日第一審判決（起訴案
號：臺灣士林地方檢察署108年度偵字第1939號），提起上訴，
暨檢察官移送併辦（移送案號：臺灣臺北地方檢察署108年度偵
字第7917號），本院判決如下：
    主  文
原判決撤銷。
翁柏昇犯如附表一「宣告罪刑」欄所示之罪，各處如附表一「宣
告罪刑」欄所示之刑。應執行有期徒刑壹年柒月。
未扣案之犯罪所得新臺幣肆仟零陸拾元沒收，於全部或一部不能
沒收或不宜執行沒收時，追徵其價額。 
    事  實
一、翁柏昇基於參與犯罪組織之犯意，於民國107 年12月3 日起
    ，參與由真實姓名及年籍均不詳，自稱「劉善恩」（下稱劉
    善恩）、綽號「遠哥」（下稱「遠哥」）及其他擔任機房之
    成年成員所組成3人以上，以向被害人實施詐術、獲取財物
    ，具有牟利性之有結構性詐欺集團組織（下稱本案詐欺集團
    ），並同意擔任領取詐騙所得款項之工作（俗稱「車手」）
    。嗣與上開本案詐欺集團成員共同意圖為自己不法之所有，
    基於三人以上詐欺取財之犯意聯絡，由該詐欺集團之機房成
    員分別以如附表一編號1-3之「詐騙時間與方式」欄所示之
    時間、方式，詐騙如附表一編號1-3之「告訴人/ 被害人」
    欄所示之苑筱翎、劉明影、張燈城，致渠等陷於錯誤，分別
    於如附表一編號1-3之「匯款時間、地點及匯入帳戶」欄所
    示時間、地點，依該詐欺集團成員之指示，將如附表一編號
    1-3之「匯款金額」欄所示款項匯入如附表一編號1-3之「匯
    款時間、地點及匯入帳戶」欄所示金融帳戶內，再由「遠哥
    」指示翁柏昇前往指定之隱蔽處所（例如草叢中），撿拾預
    先已放置於該處之包裹，取出其內包含如附表二所示各「提
    領帳戶」欄所示之各金融帳戶之提款卡，再由「遠哥」告知
    各該提款卡之提款密碼後，自行於如附表二「提領時間」、
    「提領地點」欄所示時間、地點，自附表二「提領帳戶」欄
    所示之金融帳戶，提領如附表二「提領金額」欄所示之款項
    ，並自行取出個人應得之報酬即各次提領贓款總額之2%後（
    共計新臺幣〈下同〉7060元），再依「遠哥」指示，將領得之
    款項包裝後置於指定之隱蔽處所，由本案詐欺集團其他成員
    取走、上繳。嗣因苑筱翎、劉明影、張燈城發覺受騙而報警
    處理，經警調閱如附表二「提領地點」欄所示地點之自動櫃
    員機領款錄影畫面，始循線查悉上情。
二、案經苑筱翎、張燈城訴由臺北市政府警察局南港分局報告臺
    灣士林地方檢察署檢察官偵查起訴。
    理  由
壹、程序（證據能力）部分：
一、按被告以外之人於審判外之言詞或書面陳述，雖不符刑事訴
    訟法第159條之1至第159條之4之規定，而經當事人於審判程
    序同意作為證據，法院審酌該言詞陳述或書面陳述作成時之
    情況，認為適當者，亦得為證據；當事人、代理人或辯護人
    於法院調查證據時，知有第159條第1項不得為證據之情形，
    而未於言詞辯論終結前聲明異議者，視為有前項之同意；刑
    事訴訟法第159條之5定有明文。查本判決下列認定事實所引
    用之被告以外之人於審判外所為之供述證據資料（包含人證
    與文書證據等證據），公訴人、被告翁柏昇及辯護人等對本
    院提示之卷證，均表示同意有證據能力（本院卷第112、141
    頁），且迄至言詞辯論終結前亦未聲明異議，本院審酌上開
    證據資料製作時之情況，尚無違法不當或證明力明顯過低之
    瑕疵，亦認以之作為證據，應屬適當。
二、本判決下列認定事實所引用之非供述證據，並無證據證明係
　　公務員違背法定程序取得之證據，且與本件待證事實具有自
　　然之關聯性，均得作為證據。
貳、實體部分：　　
一、被告對於上揭應劉善恩、「遠哥」所請，持如附表二各「提
    領帳戶」欄所示之各金融帳戶之提款卡、密碼，於如附表二
    「提領時間」、「提領地點」欄所示時間、地點，自附表二
    「提領帳戶」欄所示之金融帳戶，提領如附表二「提領金額
    」欄所示之款項後，先自行取出個人應得之報酬即各次提領
    贓款總額之2%後（共計新臺幣〈下同〉7060元），再依「遠哥
    」指示之方式，將贓款上繳予「遠哥」所指派之另名成年成
    員之情節坦承不諱，核與告訴人苑筱翎、張燈城及被害人劉
    明影於警詢時供述之情節相符，並有臺北市政府警察局松山
    分局三民派出所受理刑事案件報案三聯單、受理詐騙帳戶通
    報警示簡便格式表、內政部警政署反詐騙案件紀錄表、告訴
    人苑筱翎提供之國泰世華銀行自動櫃員機交易明細表、LINE
    通訊軟體對話內容擷取畫面、受理各類案件紀錄表、被害人
    劉明影提供之郵政跨行匯款申請書、新竹縣政府警察局新埔
    分局新埔派出所受理詐騙帳戶通報警示簡便格式表、告訴人
    張燈城提供之臺灣土地銀行匯款申請書、監視器錄影畫面翻
    拍照片、安泰商業銀行108年2月1日安泰銀作服存押字第108
    0001452號函檢附之帳號00000000000000號帳戶107年12月14
    日存款交易明細表、中華郵政股份有限公司108 年4月23日
    儲字第1080092546號函檢附之帳號00000000000000號帳戶10
    7年12月17日至107年12月18日存款交易明細表等在卷可佐，
    此情堪先信實。
二、按共同實施犯罪行為之人，在合同意思範圍以內，各自分擔
    犯罪行為之一部，相互利用他人之行為，以達其犯罪之目的
    者，即應對於全部所發生之結果，共同負責。另按共同正犯
    之行為人已形成一個犯罪共同體，彼此相互利用，並以其行
    為互為補充，以完成共同之犯罪目的。故其所實行之行為，
    非僅就自己實行之行為負其責任，並在犯意聯絡之範圍內，
    對於他共同正犯所實行之行為，亦應共同負責，此即所謂「
    一部行為全部責任」之法理；又刑法之「相續共同正犯」，
    就基於凡屬共同正犯對於共同犯意範圍內之行為均應負責，
    而共同犯意不以在實行犯罪行為前成立者為限，若了解最初
    行為者之意思，而於其實行犯罪之中途發生共同犯意而參與
    實行者，亦足成立；故對於發生共同犯意以前其他共同正犯
    所為之行為，苟有就既成之條件加以利用而繼續共同實行犯
    罪之意思，則該行為即在共同意思範圍以內，應共同負責，
    最高法院100年度台上字第5925號、98年度台上字第7972號
    判決分別同此見解。本件雖無證據證明被告直接以電話詐欺
    如附表一編號1-3之苑筱翎等人，然被告擔任車手工作而負
    責提領款項並上繳之行為，仍係詐騙集團犯罪計畫不可或缺
    之重要環節。而如前所述，共同正犯，在合同之意思內各自
    分擔犯罪行為之一部，相互利用他人之行為，以達其犯罪之
    目的者，即應對全部所發生之結果，共同負責。本案依被告
    供述，其係因劉善恩之招攬，並經自稱公司會計人員之人面
    試，再依「遠哥」指示領取提款卡及領款，並將款項上繳，
    足見被告所參與之本案詐欺集團即有被告及與其接觸、聯繫
    之人包括劉善恩、「遠哥」、公司會計人員等而有3人以上
    ，佐以如附表一所示向苑筱翎等人施用詐術之其他本案詐欺
    集團機房成員，被告與集團成員間彼此分工，足認其等係在
    合同意思範圍內，各自分擔犯罪行為之一部，並相互利用他
    人之行為，以達遂行犯罪之目的，且其成員已達3人以上，
    被告自應就其所參與前述各次詐欺集團成員對如附表一編號
    1-3所示苑筱翎等人所施用之詐術方法，以及各該詐欺取財
    犯行所生之全部犯罪結果共同負責。　
三、再按現行組織犯罪防制條例於107年1月3日修正公布，其中
    第2條規定「本條例所稱犯罪組織，指3人以上，以實施強暴
    、脅迫、詐術、恐嚇為手段或最重本刑逾5年有期徒刑之刑
    之罪，所組成具有持續性或牟利性之有結構性組織。前項有
    結構性組織，指非為立即實施犯罪而隨意組成，不以具有名
    稱、規約、儀式、固定處所、成員持續參與或分工明確為必
    要」，本件雖無證據證明本案詐欺集團有何具體名稱、固定
    處所等，惟依被告之供述，可認該集團乃分由各該人等擔負
    一定之工作內容，除劉善恩聯繫被告參與、公司會計人員面
    試後，並有機房成員實施詐術而使被害人或告訴人等陷於錯
    誤而依指示匯入款項至特定帳戶後，再由「遠哥」指示被告
    提領款項及上繳，層層指揮，組織縝密，分工精細，自須投
    入相當之成本、時間，顯非為立即實施犯罪而隨意組成者，
    而已為有結構性之組織。再觀諸被告於107年12月3日起加入
    至108年1月9日為警查獲期間（參被告108年1月9日調查筆錄
    記載，108年度偵字第1939號卷第13-14頁），已有如附表一
    編號1-3所示多位被害人遭詐騙、匯款，被告並已參與完成
    各該次詐欺所得款項之提領，是以被告參與本案詐欺集團之
    時間、集團成員之分工、遂行詐欺犯行之獲利情形、報酬之
    取得，堪認本案詐欺集團係以實施詐術為手段，具有持續性
    、牟利性之結構性組織，核與上開所定犯罪組織之定義相符
    ，被告參與該集團並負責其中領款工作，且獲有報酬，確該
    當參與犯罪組織之構成要件。
四、被告雖辯稱是求職應徵派駐人員及文件收發工作，不知道對
    方是詐欺集團云云，並提出求職廣告剪報1 紙為憑。辯護人
    則為被告辯護稱，被告遭同一詐騙集團所利用，於同時、同
    地或密接時、地，反覆以提款卡提領款項，雖然被害人數眾
    多，但均是侵害財產法益，應符合刑法包括一罪云云。惟查
    ：
　㈠觀諸被告所提出之求職廣告內容，載明工作性質為「派駐人
    員」、「文件收發」，然如被告所述，其與對方聯繫後，自
    稱劉善恩之人表示係經營博弈夾娃娃機台，工作內容為每天
    聽等指使至各地點收款，此已與廣告上所記載之工作性質、
    內容完全不符。復依被告所述情節，其開始工作後，「遠哥
    」係要求其先於指定之隱蔽處所（例如草叢間）撿拾裝有提
    款卡之包裹，復以Line通訊軟體告知密碼，待持卡領得款項
    後，再將款項包裝後藏置於指定之隱蔽處所（例如草叢間）
    ，以待其他人拾取，並另行剪斷金融卡後丟棄。惟提款卡及
    現金，均係具有財產價值之物，其傳遞、交接之過程，自應
    是慎重其事，由雙方當面交付、清點，務求責任分明，此不
    因交接之標的來源是否係博弈夾娃娃機台款項而有所差異，
    實難想像何以竟須以將提款卡、現金丟包於草叢中自行拾取
    之方式，而為傳遞、交接？此等顯然悖乎常情之作法，更足
    彰顯主事者行徑之可疑；被告對此，當知之甚明。再者，劉
    善恩、「遠哥」係以被告各次提領款項金額之2%作為報酬，
    僱用其持提款卡領款；然而，持提款卡領款乙事，並無任何
    特殊性，且現今各金融機構均在分行、便利商店、往來便利
    或人潮、消費密集之景點處（例如車站、捷運站、大賣場、
    商場等）廣設自動提款機，只要知悉提款卡密碼，皆可就近
    覓得適合之自動提款機，於短時間內即可領得款項；於此等
    便利之提款環境下，如有人不自行持卡提款，反而大費周章
    登報徵人、另行設法交付提款卡及告知密碼，而委由他人代
    為提款，甘冒其間可能造成之爭議或風險（例如操作不當遭
    鎖卡、溢領款項、領款後遭侵吞等），甚至願意提供領款金
    額2%之不相當報酬作為對價。而被告所從事之不法活動，係
    屬財產性質之犯罪；而財產犯罪之領域中，時下最典型、最
    常見、亦是經傳播媒體最廣範為報導、傳述者，自非詐欺取
    財犯罪莫屬。被告對上開不合乎常理之工作內容及條件，應
    明知係詐欺集團為詐騙後之取款行徑。被告為劉善恩、「遠
    哥」等人擔任提領、交付帳戶內款項之工作，當係與劉善恩
    、「遠哥」等人共同為詐欺取財之犯意連絡下所為而無法推
    諉不知。
　㈡按行為基於單一犯意，於同時、同地或密切接近之時地實行
    數行為，侵害同一之法益，各行為之獨立性極為薄弱，依一
    般社會健全觀念，在時間差距上，難以強行分開，在刑法評
    價上，以視為數個舉動之接續施行，合為包括之一行為予以
    評價，較為合理者，始屬接續犯，而為包括之一罪。然若如
    客觀上有先後數行為，主觀上基於一個概括之犯意，逐次實
    行而具連續性，其每一前行為與次行為，依一般社會健全觀
    念，在時間差距上，可以分開，在刑法評價上，各具獨立性
    ，每次行為皆可獨立成罪，縱構成同一之罪名，亦應依數罪
    併罰之例予以分論併罰。而刑法處罰之加重詐欺取財罪係侵
    害個人財產法益之犯罪，其罪數計算，依一般社會通念，應
    以被害人數、被害次數之多寡，決定其犯罪之罪數（最高法
    院108年度台上字第274號判決意旨參照）。本件遭詐欺陷於
    錯誤而匯款之被害人，即如附表一編號1-3所示共計3位，雖
    被告提款時間相近，但被害人均不相同，所侵害財產法益有
    異，時空上並非無從區隔，在刑法評價上各具獨立性，且非
    經立法預設其本質係具持續實行之複次作為特徵予以特別歸
    類，使成獨立犯罪構成要件之行為態樣，依社會通念難認係
    出於一次犯意之決定，又非屬一個行為之持續動作，自難認
    被告成立接續犯包括一罪，而應分論併罰，辯護人辯護稱被
    告所為屬包括一罪，於法有違。
  ㈢綜上，被告參與犯罪組織及三人以上共同詐欺取財之犯行明
    確，其上揭所辯及辯護人之辯護意旨並不足採。本件事證已
    明，被告犯行均堪認定。
五、論罪之說明：　
　㈠核被告就如附表一編號1所為，係犯組織犯罪防制條例第3條
    第1項後段之參與犯罪組織罪、刑法第339條之4第1項第2款
    之三人以上共同詐欺取財罪；就附表一編號2、3所為，則均
    係犯刑法第339條之4第1項第2款之三人以上共同詐欺取財罪
    。至本案詐欺集團詐騙告訴人張燈城時，固冒稱係健保局人
    員及以警察名義而為之，然依被告供述之情節，其係依「遠
    哥」之指示提領告訴人張燈城遭詐騙而匯入之款項，至於告
    訴人張燈城被詐欺之具體情節，依卷附資料尚難認定被告知
    悉本案詐欺集團成員係以冒用公務員名義之手段遂行詐欺取
    財犯行，而就此有何犯意聯絡及行為分擔，參以現今詐欺集
    團詐欺手法甚多，舉凡冒用公務員名義、行使偽造公文書、
    網路購物付款問題及佯稱友人借款詐欺等等，詐欺手法多樣
    ，非僅有本案以冒用公務員名義為詐欺手段，則被告是否知
    悉本案詐欺集團成員係以冒用公務員名義之方式為本案詐欺
    犯行，顯有疑義，公訴意旨亦未認被告所為該當刑法第339
    條之4第1項第1款之冒用公務員名義之加重要件，附此敘明
    。
　㈡被告就各次三人以上共同詐欺取財犯行，與「劉善恩」、「
    遠哥」及渠等所屬詐欺集團機房成員間有犯意聯絡及行為分
    擔，均為共同正犯。
　㈢本件詐欺集團成員對於附表一編號2、3所示劉明影、張燈城
    等施行詐術後，致其等分別陷於錯誤而匯款至附表一編號2
    、3「匯入帳戶」欄所示之帳戶內，被告並於附表二編號2-4
    「提領地點」、「提領金額」欄所示之各自動櫃員機，先後
    為多次提領後，上繳回詐欺集團，先後侵害同一被害人之財
    產法益，均屬單一行為之接續進行，各應依接續犯論以包括
    之一罪。
　㈣想像競合之說明（即被告參與犯罪組織罪與附表一編號1之三
    人以上共同詐欺取財罪部分）：
　⒈組織犯罪防制條例所稱之參與犯罪組織，指加入犯罪組織成
    為組織之成員，而不問參加組織活動與否，犯罪即屬成立，
    至其行為是否仍在繼續中，則以其有無持續參加組織活動或
    保持聯絡為斷。若組織成員在參與行為未發覺前自首，或長
    期未與組織保持聯絡亦未參加活動等事實，足以證明其確已
    脫離犯罪組織者，即不能認其尚在繼續參與（司法院釋字第
    556號解釋文參照）。準此，參與犯罪組織，在性質上屬於
    行為繼續之繼續犯，殆無疑義。
　⒉行為人著手於犯罪之實行，發生構成要件之結果後，倘行為
    人仍以其意志控制犯罪行為之繼續進行，直至行為終了，犯
    罪始行終結者，謂之「繼續犯」（如刑法第302條第1項之妨
    害自由罪），此與構成要件結果發生，犯罪即為既遂且亦同
    時終結，僅法益侵害狀態仍然持續之「狀態犯」（如刑法第
    277條第1項之傷害罪）有別。而繼續犯之行為人在犯罪行為
    繼續進行中，倘又實行其他犯罪行為，致數行為之部分行為
    兩相重疊時，該數行為在法律上究應如何評價，學說上見解
    紛歧。雖論者有謂祇須數行為之主要部分重疊，即應視為單
    一行為，而論以想像競合犯云云；惟單純藉由部分行為之重
    疊，尚不足以評價為單一行為，必也繼續犯之行為自始即以
    之為實行其他犯罪行為之手段或前提；或其他犯罪之實行，
    在於確保或維護繼續犯之狀態，始得評價為單一行為，而有
    想像競合犯之適用。倘非如此，或其他犯罪之實行係另起犯
    意，利用原繼續犯之狀態而為，均難評價為單一行為；應認
    係不同之數行為，而以數罪論處，最高法院102年度台上字
    第310號判決意旨同此。而組織犯罪防制條例係藉由防制組
    織型態之犯罪活動為手段，以達成維護社會秩序、保障人民
    權益之目的，乃於該條例第3條第1項前段與後段，分別對於
    「發起、主持、操縱、指揮」及「參與」犯罪組織者，依其
    情節不同而為處遇，行為人雖有其中一行為（如參與），不
    問其有否實施各該手段（如詐欺）之罪，均成立本罪。然在
    未經自首或有其他積極事實，足以證明其確已脫離或解散該
    組織之前，其違法行為，仍繼續存在，即為行為之繼續，而
    屬單純一罪，至行為終了時，仍論為一罪。又刑法上一行為
    而觸犯數罪名之想像競合犯存在之目的，在於避免對於同一
    不法要素予以過度評價。自然意義之數行為，得否評價為法
    律概念之一行為，應就客觀構成要件行為之重合情形、主觀
    意思活動之內容、所侵害之法益與行為間之關連性等要素，
    視個案情節依社會通念加以判斷。刑法刪除牽連犯之規定後
    ，原認屬方法目的或原因結果，得評價為牽連犯之二犯罪行
    為間，如具有局部之同一性，或其行為著手實行階段可認為
    同一者，得認與一行為觸犯數罪名之要件相侔，依想像競合
    犯論擬。倘其實行之二行為，無局部之重疊，行為著手實行
    階段亦有明顯區隔，依社會通念難認屬同一行為者，應予分
    論併罰。因而，行為人以一參與詐欺犯罪組織，並分工加重
    詐欺行為，同時觸犯參與犯罪組織罪及加重詐欺取財罪，雖
    其參與犯罪組織之時、地與加重詐欺取財之時、地，在自然
    意義上非完全一致，然二者仍有部分合致，且犯罪目的單一
    ，依一般社會通念，認應評價為一罪方符合刑罰公平原則，
    應屬想像競合犯，如予數罪併罰，反有過度評價之疑，實與
    人民法律感情不相契合，最高法院107年度台上字第1066號
    判決意旨亦同此。
　⒊另學理上所指「夾結效果理論」，係指行為人著手於繼續犯
    性質之犯罪，並持續至行為終了前之繼續情況中，另有實行
    「二個」以上之其他犯罪，而該貫穿之繼續行為，其不法內
    涵係全部犯罪中最重者，則在所犯數罪中，該重罪之繼續犯
    同時與其他數個彼此未有競合關係之輕罪，因為輕罪已被重
    罪夾結，而應一併依想像競合犯之例處斷。反之，倘該繼續
    犯之不法內涵較之被夾結之其他犯罪為輕，基於法益保護之
    範圍，應去除其夾結效果而構成其例外。
　⒋本件被告參與劉善恩、「遠哥」等人組成以詐術為目的之犯
    罪組織，擔任車手，且於加入後依指示提領如附表二編號1-
    4所示款項並上繳。揆諸上揭說明，被告參與之詐欺集團係
    一以詐術為手段，具有持續性、牟利性之有結構性組織，而
    構成組織犯罪防制條例第3條第1項後段之參與犯罪組織罪，
    與其參與犯罪組織後之首次詐欺犯行即附表一編號1所示三
    人以上共同詐欺取財罪行為間具有局部同一性，而有想像競
    合犯關係，應從一重論以三人以上共同詐欺取財罪。
　㈤公訴意旨漏未論及被告擔任車手，所為提領如附表一編號1所
    示告訴人苑筱翎遭詐騙而匯入之款項，亦構成參與犯罪組織
    之事實，然此與前開論罪科刑之加重詐欺犯行屬裁判上一罪
    關係，為起訴效力所及，且檢察官移送併辦此部分罪名，本
    院自得併予審理。至檢察官另就附表一編號3所示，本件詐
    欺集團對告訴人張燈城為加重詐欺取財部分，移送本院併案
    審理，惟此部分本即檢察官起訴之同一案件，依法本在審理
    範圍內，均併此敘明。
六、不另為無罪之諭知：
    公訴意旨雖認被告上揭行為另涉犯洗錢防制法第15條第1項
    第2款之罪嫌云云。惟按洗錢防制法雖於105年12月28日修正
    公布，並於106年6月28日生效施行，鑑於不法金流未必可與
    特定犯罪進行連結，但依犯罪行為人取得該不法金流之方式
    ，已明顯與洗錢防制規定相悖，有意規避洗錢防制規定，為
    落實洗錢防制，避免不法金流流動，對於規避洗錢防制規定
    而取得不明財產者，亦應處罰，故本次修正參考澳洲刑法立
    法例增訂「特殊洗錢罪」，不以查有前置犯罪（predicate 
    offense，亦即現行條文第3條所定之重大犯罪）之情形為必
    要；但為兼顧罪刑明確性之要求，爰應合理限制適用範圍，
    而於該法第15條第1項規定：「收受、持有或使用之財物或
    財產上利益，有下列情形之一，而無合理來源且與收入顯不
    相當者，處6月以上5年以下有期徒刑，得併科500萬元以下
    罰金：一冒名或以假名向金融機構申請開立帳戶。二以不正
    方法取得他人向金融機構申請開立之帳戶。三規避第7 條至
    第10條所定洗錢防制程序」。其中第1項第2款所謂「以不正
    方法取得他人向金融機構申請開立之帳戶」之犯罪類型，係
    指行為人以不正方法取得他人向金融機構申請開立之帳戶後
    ，用來收受、持有或使用財物或財產上利益，而該財物或財
    產上利益無合理來源且與行為人之收入顯不相當；參以本條
    立法理由略以：「行為人雖未使用冒名或假名之方式為交易
    ，然行為人以不正方法，例如：向無特殊信賴關係之他人租
    用、購買或施用詐術取得帳戶使用，製造金流斷點，妨礙金
    融秩序。此又以我國近年詐欺集團車手在臺以複製或收受包
    裹取得之提款卡大額提取詐騙款項案件為常見。況現今個人
    申請金融帳戶極為便利，行為人捨此而購買或租用帳戶，甚
    至詐取帳戶使用，顯具高度隱匿資產之動機，更助長洗錢犯
    罪發生，爰為第1項第2款規定」等語，依前開立法說明可知
    ，洗錢防制法第15條第1項第2款之規定，係無法認定該法第
    3條之前置犯罪存在時，對於特別規避洗錢防制法規定態樣
    之行為適用之補充規定，可見以不正方法取得他人之金融機
    構帳戶使用，藉由製造金流斷點（切斷資金與其來源行為之
    關連性）而隱匿可疑犯罪資產，固為該法增訂應予處罰之「
    特殊洗錢」犯罪類型（即通稱「人頭帳戶」之犯罪）；惟若
    行為人以不正方法取得他人之金融機構帳戶，其目的即在於
    取得該帳戶內之財物，提領行為僅係獲取犯罪所得之手段，
    且該不正方法本身已構成刑法相關罪名，則行為人既未另行
    製造金流斷點而隱匿資產，亦未合法化犯罪所得之來源，仍
    可一目了然來源之不法性，是依上開說明，究與洗錢防制法
    第15條第1項第2款之犯罪構成要件不相合致，應非該條新增
    特殊洗錢犯罪類型之立法本旨。查被告雖於本案擔任負責提
    領贓款之車手，然其依「遠哥」之指示，持人頭帳戶之提款
    卡提領款項，其提領款項之目的係在取得該帳戶內之財物，
    且提領之款項係人頭帳戶內之詐欺犯罪所得，其提領行為僅
    係為獲取犯罪所得之手段，本應視為詐欺取財犯行之一部分
    ，而應論以刑法之加重詐欺取財罪，業如前述說明，當無再
    適用洗錢防制法第15條第1項第2款規定予以論罪之餘地；況
    被告所取得之提款卡，係依「遠哥」指示其至指定地點拿取
    ，應無從得悉該提款卡所屬帳戶之所有人，且依卷內現存事
    證，亦無從認定被告實際參與取得所持用提款卡之相關事宜
    ，自難認被告就其所持用之提款卡來源係以不正方法取得乙
    節明知或有所預見，再被告於本案所為僅係持提款卡以提領
    帳戶內款項，目的應係在於取得該帳戶內之財物，所為之提
    領行為亦僅係為獲取犯罪所得之手段，被告並未另行製造金
    流斷點以隱匿犯罪所得，亦未合法化犯罪所得之來源，仍可
    一目了然來源之不法性，是被告上開所為自難以洗錢防制法
    第15條第1項第2款之規定相繩；此部分既不能證明被告犯罪
    ，本應諭知無罪，惟因公訴意旨認與上揭論罪部分間具有想
    像競合犯之裁判上一罪關係，爰不另為無罪之諭知。
七、上訴之判斷：
    本件被告行為，亦成立組織犯罪條例第3條第1項後段之參與
    犯罪組織罪，復經檢察官移送併辦此部分罪名，原判決未及
    論被告參與犯罪組織罪，尚有未洽。另被告業於本院審理時
    賠償附表一編號1所示之告訴人苑筱翎3千元，並經苑筱翎當
    庭點收無訛（本院卷第149頁），是以本件量刑基礎已有變
    更；另附表一編號3部分，亦經檢察官移送併辦，原審均未
    及審酌，同有未合。被告上訴意旨否認參與共同詐欺犯行，
    固無理由，惟其已賠償部分款項，而請求從輕量刑，則屬有
    理由。且原判決既有上揭可議之處，即應由本院予以撤銷，
    另為適法之判決。
八、科刑及沒收之說明
　㈠爰審酌被告正值青壯，卻因缺錢、貪圖高薪工作，捨正途不
    就，參與詐欺犯罪組織，率然擔任詐欺集團提領款項之車手
    ，意圖以輕鬆提領款項之方式，與詐欺集團成員利用一般民
    眾欠缺法律專業知識，牟取不法利益，使主謀及主要獲利者
    得以隱身在後，增加檢警查緝及被害人求償之困難，顯造成
    社會經濟秩序及他人財產安全之危害，所為殊值非難；惟考
    量被告於本案犯行前尚無經法院判刑之犯罪紀錄，有本院被
    告前案紀錄表在卷可參，素行尚可；雖因經濟狀況不佳無法
    與告訴人及被害人全數達成和解，賠付渠等損失，惟已竭力
    提出3千元予告訴人苑筱翎，以求填補之犯後態度；併考量
    被告於本案犯行分工參與程度上，僅係擔任提領款項之車手
    ，無具體事證顯示其係該詐欺犯罪集團之主謀或主要獲利者
    ，亦非直接向告訴人苑筱翎、張燈城及被害人劉明影施行詐
    術之人，尚非處於犯罪組織之核心地位；暨審酌其犯罪動機
    、手段、情節、各次提領金額、暨其自陳大學畢業之教育智
    識程度、未婚、現以打零工方式維生（見本院卷第149頁）
    等家庭生活與經濟狀況等一切情狀，各量處如主文所示之刑
    ，併考量被告提領款項總額、實際取得之犯罪所得、犯罪次
    數及已部分賠償等情，定其應執行之刑。
  ㈡沒收部分：
    按供犯罪所用、犯罪預備之物或犯罪所生之物，屬於犯罪行
    為人者，得沒收之；犯罪所得，屬於犯罪行為人者，沒收之
    ；前2項之沒收，於全部或一部不能沒收或不宜執行沒收時
    ，追徵其價額；犯罪所得已實際合法發還被害人者，不予宣
    告沒收或追徵。刑法第38條第2項前段、第38之1條第1項前
    段、第3項、第5項分別定有明文。次按犯罪所得，屬於犯罪
    行為人者，沒收之，刑法第38條之1第1項前段定有明文。任
    何人都不得保有犯罪所得，為基本法律原則，犯罪所得之沒
    收或追徵，在於剝奪犯罪行為人之實際犯罪所得（原物或其
    替代價值利益），使其不能坐享犯罪之成果，以杜絕犯罪誘
    因，可謂對抗、防止經濟、貪瀆犯罪之重要刑事措施，性質
    上屬類似不當得利之衡平措施，著重所受利得之剝奪。然苟
    無犯罪所得，自不生利得剝奪之問題，固不待言，至2人以
    上共同犯罪，關於犯罪所得之沒收或追徵，倘個別成員並無
    犯罪所得，且與其他成員對於所得亦無事實上之共同處分權
    時，同無利得可資剝奪，特別在集團性或重大經濟、貪污犯
    罪，不法利得龐大，一概採取絕對連帶沒收或追徵，對未受
    利得之共同正犯顯失公平。有關共同正犯犯罪所得之沒收或
    追徵，最高法院向採之共犯連帶說，業於104年8月11日之10
    4年度第13次刑事庭會議決議不再援用，並改採沒收或追徵
    應就各人所分得者為之等見解。倘若共同正犯各成員內部間
    ，對於不法利得分配明確時，自應依各人實際分配所得沒收
    ；至共同正犯各成員對於不法利得享有共同處分權限時，則
    應負共同沒收之責。經查，本案被告各次領得如附表二編號
    1-4「提領金額」欄所示之款項後，自行取出個人應得之報
    酬即各次提領贓款總額之2%後，再依「遠哥」指示，將領得
    之款項包裝後置於指定之隱蔽處所，由本案詐欺集團其他成
    員取走、上繳，本件被告共計提領35萬3千元，故被告分得
    之報酬為7,060元（353,000元×2%＝7,060元），屬本案之犯
    罪所得。然被告於本院審理期日已當庭賠償告訴人苑筱翎3,
    000元。揆諸前開說明，被告業支付而實際發還告訴人苑筱
    玲之款項應予扣除，是以上原應宣告沒收之犯罪所得自應扣
    除業已實際發還被害人之部分，即僅就4,060元（7,060元－3
    ,000元＝4,060元）之價額依刑法第38條之1第1項前段、第3
    項之規定宣告沒收，並於全部或一部不能沒收或不宜執行沒
    收時，追徵其價額。至於檢察官執行沒收時，被告如已另再
    行支付而有其他實際發還部分之款項，自僅係由檢察官另行
    扣除，亦併此說明。
九、不宣告強制工作之說明：
　　修正前組織犯罪防制條例，對發起、主持、操縱、指揮或參
    與集團性、常習性及脅迫性或暴力性犯罪組織者，應於刑後
    強制工作之規定，經司法院釋字第528號解釋尚不違憲；嗣
    該條例第2條第1項所稱之犯罪組織，經二次修正，已排除原
    有之「常習性」要件，另將實施詐欺手段之具有持續性或牟
    利性之有結構性組織，納入本條例適用範圍，並對參與犯罪
    組織之行為人，於第3條第1項後段但書規定「參與情節輕微
    者，得減輕或免除其刑」。惟同條第3項仍規定「應於刑之
    執行前，令入勞動場所，強制工作，其期間為三年」，而未
    依個案情節，區分行為人是否具有反社會的危險性及受教化
    矯治的必要性，一律宣付刑前強制工作3年。然則，衡諸該
    條例所規定之強制工作，性質上原係對於有犯罪習慣，或因
    遊蕩、懶惰成習而犯罪者，所為之處置，修正後該條例既已
    排除常習性要件，從而，本於法律合憲性解釋原則，依司法
    院釋字第471號關於行為人有無預防矯治其社會危險性之必
    要，及比例原則等與解釋意旨不相衝突之解釋方法，為目的
    性限縮，對犯該條例第3條第1項之參與犯罪組織罪者，視其
    行為之嚴重性、表現之危險性、對於未來行為之期待性，以
    及所採措施與預防矯治目的所需程度，於有預防矯治其社會
    危險性之必要，且符合比例原則之範圍內，由法院依該條例
    第3條第3項規定，一併宣告刑前強制工作（最高法院108年
    度台上大字第2306號裁定意旨參照）。本件被告雖參與犯罪
    組織，擔任車手工作，但被告前此非無正當工作，且本件所
    參與之時間尚短，所犯加重詐欺罪僅3次，所分得之款項甚
    微，被告應非因遊蕩、懶惰成習而犯罪，難認有基於特別預
    防之必要而施以強制工作之理由，揆諸前開裁定意旨，本院
    因認對被告所犯附表一編號1-3所示之罪為如附表一「宣告
    罪刑」欄所示之刑暨定如主文所示之執行刑，應已足收教化
    及預防、矯治之目的，尚無宣告令予強制工作之必要，以符
    比例原則。
參、退回移送併辦部分（即臺灣臺北地方檢察署108 年度偵字第
    7917號就告訴人張燈城因遭詐騙匯款30萬元而由被告提領，
    被告被訴洗錢防制法第14條第1項洗錢部分）：
一、檢察官移送併辦意旨略以：被告所屬詐欺集團成員於107年1
    2月14日9時30分許，冒用「健保局」人員撥打電話予張燈城
    ，佯稱張燈城冒領健保費並涉及洗錢案，使張燈城陷於錯誤
    而不疑有他，依指示以現金匯款30萬元至詐欺集團指定之人
    頭帳戶後，「遠哥」即以通訊軟體line指揮被告持人頭帳戶
    提款卡提領詐欺贓款，然後尋找捷運站附近隱密巷弄之花盆
    、草叢等處作為現金丟包地點，復將領得之贓款丟包後，「
    遠哥」再通知其餘成員前往收款，該等成員或以現金面交與
    其上游成員，或另以丟包方式輾轉將取得款項收回，以此方
    式掩飾或隱匿犯罪所得來源及去向，並意圖使他人逃避刑事
    追訴，而移轉犯罪所得。因認被告此部分亦涉有洗錢防制法
    第14條第1項之洗錢罪嫌，而與前開經本院就附表一編號3所
    示之論罪科刑部分為事實相同之同一案件，爰移送本院併案
    審理等語。
二、然查，被告在本案乃負責提領贓款車手，屬詐欺集團末端成
    員，其依上游指示持提款卡提領款項，提領款項即係該被害
    人匯入帳戶內之詐欺取財犯罪所得，犯行主要目的即在實際
    取得帳戶內財物，提領行為僅係為獲取犯罪所得之手段，並
    據以完成詐欺集團詐欺行為之整體犯行。被告上揭提領贓款
    行為，主觀上顯非為掩飾或隱匿犯罪所得來源，客觀行為則
    屬將從事詐欺取財之犯罪所得置於本案詐欺集團實力支配下
    之舉，要係詐欺取財犯行之一部，行為態樣尚難認有何移轉
    或變更特定犯罪所得。又詐欺集團向被害人詐騙所得財物乃
    直接匯入詐欺集團所使用金融帳戶，犯罪所得明顯且直接由
    被害人手中移轉至詐欺集團所掌握之金融帳戶中，詐欺集團
    使用金融帳戶以直接存取被害人遭詐騙金錢，並未能使贓款
    來源合法化或製造金流斷點、妨礙金融秩序之行為，亦無從
    掩飾或切斷該財物與詐欺取財犯罪之關聯性，可一目了然來
    源之不法性，且車手取款行為客觀上亦不能達成「掩飾或隱
    匿犯罪所得之本質、來源、去向、所在」之隱匿效果；被告
    在本案所為，與洗錢防制法第2條第1項第1、2款所規定「意
    圖掩飾或隱匿特定犯罪所得來源，或使他人逃避刑事追訴，
    而移轉或變更特定犯罪所得」、「掩飾或隱匿特定犯罪所得
    之本質、來源、去向、所在、所有權、處分權或其他權益者
    」之應以行為人有為逃避或妨礙所犯特定犯罪之追查或處罰
    之主觀犯意及客觀構成要件行為，尚屬有間。又被告所取得
    提款卡係由詐欺集團成員所交付，被告無從得悉該提款卡所
    屬帳戶之所有人究係集團成員提供、詐騙所得或是其他不法
    方式取得；且本案依卷內現存事證，亦無從認定被告參與取
    得所持用提款卡事實，自難認被告就所持用提款卡來源以何
    不正方法取得乙節明知或有所預見。是本案尚乏積極證據足
    以證明被告存在對於實現洗錢罪客觀構成犯罪事實之知與欲
    ；況檢察官亦未提出積極證據證明該詐欺集團成員是以何不
    正方法取得本案金融帳戶，自難徒以被告提領詐欺贓款行為
    ，即遽認被告所為該當於上述洗錢犯行，故與本案無所謂一
    罪關係，本院無從併予審理，此部分應由檢察官另行處理，
    始為適法。
據上論斷，應依刑事訴訟法第369條第1項前段、第364條、第299
條第1項前段，判決如主文。
本案經檢察官陳姿雯提起公訴，被告提起上訴暨檢察官洪敏超移
送併案審理後，經檢察官曾文鐘到庭執行職務。
中　　華　　民　　國　　109 　年　　4 　　月　　30　　日
                  刑事第十五庭  審判長法　官  劉興浪
                                      法　官  林怡秀
                                      法　官  古瑞君
以上正本證明與原本無異。
如不服本判決，應於收受送達後20日內向本院提出上訴書狀，其
未敘述上訴之理由者並得於提起上訴後20日內向本院補提理由書
（均須按他造當事人之人數附繕本）「切勿逕送上級法院」。
                                      書記官 林君縈
中　　華　　民　　國　　109 　年　　4 　　月　　30　　日
附錄：本案論罪科刑法條全文
刑法第339條之4
犯第三百三十九條詐欺罪而有下列情形之一者，處一年以上七年
以下有期徒刑，得併科一百萬元以下罰金：
一、冒用政府機關或公務員名義犯之。
二、三人以上共同犯之。
三、以廣播電視、電子通訊、網際網路或其他媒體等傳播工具，
對公眾散布而犯之。
前項之未遂犯罰之。

組織犯罪防制條例第3條
發起、主持、操縱或指揮犯罪組織者，處3年以上10年以下有期
徒刑，得併科新臺幣1億元以下罰金；參與者，處6月以上5年以
下有期徒刑，得併科新臺幣1千萬元以下罰金。但參與情節輕微
者，得減輕或免除其刑。
具公務員或經選舉產生之公職人員之身分，犯前項之罪者，加重
其刑至二分之一。
犯第1項之罪者，應於刑之執行前，令入勞動場所，強制工作，
其期間為3年。
前項之強制工作，準用刑法第90條第2項但書、第3項及第98條第
2項、第3項規定。
以言語、舉動、文字或其他方法，明示或暗示其為犯罪組織之成
員，或與犯罪組織或其成員有關聯，而要求他人為下列行為之一
者，處3年以下有期徒刑，得併科新臺幣3百萬元以下罰金：
一、出售財產、商業組織之出資或股份或放棄經營權。
二、配合辦理都市更新重建之處理程序。
三、購買商品或支付勞務報酬。
四、履行債務或接受債務協商之內容。
以前項之行為，使人行無義務之事或妨害其行使權利者，亦同。
前二項之未遂犯罰之。 

附表一：
編號 告訴人/被害人 詐騙時間與方式 匯款時間、地點及匯入帳戶 匯款金額（新臺幣） 宣告罪刑 1 苑筱翎 詐騙集團成員於「PC HOME」商店刊登出賣電暖器之不實廣告，致苑筱翎於107 年12月13日瀏覽上開網頁後陷於錯誤，而以通訊軟體LINE發送訊息下單購買，並依指示操作自動櫃員機匯款。 107年12月14日13時32分許，在臺中市○○區○○路000號泰安服務區萊爾富超商內，操作自動櫃員機匯款至鄧宏銘向安泰商業銀行申辦之帳號00000000000000號帳戶（下稱系爭安泰銀行帳戶）內。 3,500元 翁柏昇犯三人以上共同詐欺取財罪，處有期徒刑壹年。 2 劉明影 107年12月14日12時許（起訴書附表誤載為13日14時許，應予更正），詐欺集團成員撥打電話向劉明影佯稱係其友人，因急需用款，欲借款周轉云云，致劉明影陷於錯誤，而依指示臨櫃匯款。 107年12月14日13時37分許，在南投縣○○鄉○○路0段000號鹿谷郵局內，依指示臨櫃匯款至系爭安泰銀行帳戶內。 5萬元 翁柏昇犯三人以上共同詐欺取財罪，處有期徒刑壹壹年貳月。 3 張燈城 107年12月14日9時30分許，詐欺集團成員冒用健保局人員及員警之名義，撥打電話向張燈城佯稱其冒領健保費並涉及洗錢案云云，致張燈城陷於錯誤，而依指示臨櫃匯款。 107年12月17日11時25分許，在新竹縣竹北市縣○○路000號土地銀行竹北分行，以臨櫃匯款方式，匯款至柯郁皓向中華郵政股份有限公司所申辦帳號00000000000000號帳戶（下稱系爭郵局帳戶）內。 30萬元 翁柏昇犯三人以上共同詐欺取財罪，處有期徒刑壹年肆月。 

附表二：  
編號 提領帳戶 提領時間 提領金額（新臺幣） 提領地點 1 系爭安泰銀行帳戶 107.12.14 13:43 3,000元（起訴書附表誤載為3005元，應予更正）（附表一編號1所示之詐騙所得） 臺北市○○區○○路00號全家便利商店 2 系爭安泰銀行帳戶 107.12.14 15:08-15:09　　 2萬元、2萬元、1萬元（附表一編號2所示之詐騙所得） 臺北市○○區○○路0 段000 號土地銀行南港分行 3 系爭郵局帳戶 107.12.17 12:27-12:29 6萬元、6萬元、3萬元（附表一編號3所示之詐騙所得） 臺北市○○區○○○路0 段00號南港富康郵局 4 系爭郵局帳戶 107.12.18 07:22-07:24 6萬元、6萬元、3萬元（附表一編號3 所示之詐騙所得） 新北市○○區○○路00號蘆洲郵局